【裁判字號】    89,上,860
【裁判日期】    900619
【裁判案由】    遷讓房屋等
【裁判全文】
臺灣高等法院民事判決  八十九年度上字第八六○號
      上  訴  人  乙○○
      被上訴人    甲○○
右當事人間遷讓房屋等事件，上訴人對於中華民國八十九年六月二十日臺灣新竹地方
法院八十八年度訴字第六三八號第一審判決提起上訴，本院判決如左：
    主      文
原判決關於命上訴人遷讓房屋及定履行期間，並給付損害金部分，與該部分假執行之
宣告及除確定部分外訴訟費用之裁判均廢棄。
右開廢棄部分，被上訴人在第一審之訴及假執行之聲請均駁回。
第一審除確定部分外及第二審訴訟費用由被上訴人負擔。
    事實與理由
一被上訴人主張：伊於數年前將坐落新竹縣關西鎮○○里○○路四八號房屋（下稱系
  爭房屋）出租予被上訴人，約定租期一年，屆期再換約續訂一年，至八十七年一月
  一日又續租一年，租期至同年十二月三十一日止，租金每月新台幣（下同）一萬三
  千五百元，因系爭房屋老舊不堪，伊於八十七年十二月二十九日，由伊妻鍾玉春及
  親友告知被上訴人，租期屆滿將收回系爭房屋、重建自用，並表示不同意上訴人為
  任何修繕。詎租期屆至，上訴人並未返還系爭房屋，猶占有使用中，兩造復未成立
  不定期租賃關係或續租，爰本於租期屆滿後之租賃物返還請求權，請求上訴人遷讓
  系爭房屋，並本於不當得利之法律關係，請求自八十八年一月一日起至遷讓房屋之
  日止，按月以一萬三千五百元計算相當於租金之損害金。另因系爭房屋破舊欲收回
  重建、自住，本於土地法第一百條第一項第一款收回租賃物請求權，請求上訴人遷
  讓，並本於不當得利請求權請求上訴人給付十三萬五千元，及自八十八年十一月一
  日起至遷讓房屋之日止，按月以一萬三千五百元計算之損害金。
二上訴人則以：系爭房屋為訴外人彭阿業之遺產，為十名繼承人公同共有，被上訴人
  僅係共有人之一，其單獨提起本件訴訟，當事人顯不適格；又彭阿業生前與伊訂有
  不定期租賃契約，惟被上訴人於彭阿業過世後竟欺瞞伊，稱系爭房屋為其一人獨有
  ，房屋坐落之土地亦為其所有，致伊不疑有他，遂陷於錯誤，與被上訴人簽立定期
  租約，按該租約非全體繼承人所共同簽立，契約應屬無效，縱認有效，伊於八十八
  年八月間方知受騙，亦得撤銷與被上訴人所訂之所有租約；再者，租約到期後之八
  十八年間，伊仍為租賃物之使用收益，而被上訴人不即表示反對，且同意伊修繕系
  爭房屋，並同意以房租五個月抵扣租金，本件租賃應視為不定期租賃，伊從未積欠
  租金，被上訴人以租期屆滿為由，請求返還租賃物並給付損害金，實屬無據等語資
  為抗辯。
三原判決判命上訴人應將坐落新竹縣關西鎮○○里○○路四十八號房屋，面積如原判
  決附圖所示（一層面積九八點六九平方公尺、二層面積四五點八八平方公尺），全
  部遷讓返還被上訴人，並應給付被上訴人自民國八十八年十月十九日起至遷讓前開
  房屋之日止，按月以新台幣柒仟零伍拾捌元計算之利息，而駁回被上訴人其餘之訴
  （即八十八年一月一日起至同年十月十八日止之損害金部分）。上訴人不服，提起
  上訴，上訴聲明：(一)原判決不利於上訴人部分即上訴人應將坐落新竹縣關西鎮○○
  里○○路四十八號房屋，面積如原判決附圖所示（一層面積九八點六九平方公尺、
  二層面積四五點八八平方公尺），全部遷讓返還被上訴人，並應給付被上訴人自民
  國八十八年十月十九日起至遷讓前開房屋之日止，按月以新台幣柒仟零伍拾捌元計
  算之利息，與該部分假執行之宣告，及遷讓房屋之履行期間為三個月，並訴訟費用
  之裁判均廢棄。(二)右開廢棄部分，被上訴人在第一審之訴及假執行之聲請均駁回。
  被上訴人對駁回部分未據聲明不服，此部分已告確定。被上訴人答辯聲明：上訴駁
  回。
四本件經依民事訴訟法第四百六十三條準用同法第二百七十條之一第一項第三款規定
  ，整理並協議簡化爭點及不爭執點後，兩造同意就言詞辯論時所陳述之事實及主張
  之法律關係為論斷（見本院卷第八二頁）。查，被上訴人主張伊將系爭房屋出租予
  上訴人，租期自八十七年一月一日至同年十二月三十一日，租金每月一萬三千五百
  元，現租期屆至，上訴人猶占有使用，尚未返還等情，有被上訴人所提為上訴人所
  不爭執之八十七年度租賃契約書一份為證（見原審一卷第九頁），惟上訴人抗辯其
  於彭阿業生前（彭阿業於六十四年十二月二十日死亡），即與彭阿業就系爭房屋訂
  有租約，迄八十三年起，始由被上訴人另與上訴人訂有每年一期之書面租約，有上
  訴人所提被上人不爭執之八十三年所簽立租約可證（見原審一卷第一○六頁），且
  為被上訴人所不爭執。是本件兩造之爭執點厥為：
  (一)被上訴人是否得依兩造簽訂之八十七年書面租約，主張租期屆滿，請求返還系爭
    房屋。
  (二)被上訴人是否得主張依土地法第一百條第一項第一款規定收回系爭房屋重建或自
    住。
  (三)被上訴人是否得主張不當得利返還請求權。
五關於被上訴人是否得依兩造簽訂之八十七年書面租約，主張租期屆滿，請求返還系
  爭房屋乙節，茲析述如下：
  (一)系爭房屋原為彭阿業所有，彭阿業於六十四年十二月二十日死亡，被上訴人及其
    他繼承人於六十五年六月辦理繼承登記，惟尚未辦理遺產分割等事實，為被上訴
    人所自認。且觀被上訴人提出之遺產稅免稅證明書（見原審一卷第一八三頁），
    已明載彭阿業所有繼承人及系爭房屋，從而系爭房屋係彭阿業之遺產，要無疑義
    。按繼承人有數人時，在分割遺產前，各繼承人對於遺產全部為公同共有。民法
    第一千一百五十一條定有明文，職是，系爭房屋乃被上訴人與其他共有人公同共
    有。次按公同共有物之處分，及其他權利之行使，除法律另或契約另有規定外，
    應得公同共有人全體之同意，民法第八百二十八條第二項定有明文。出租非處分
    行為，被上訴人未得其他公同共有人之同意，出租公同共有物，在締約當事人間
    固非不受其拘束，惟對其他公同共有人不生效力（最高法院七一年台上字第五○
    五一號判決參照）。查兩造另訂之書面租約，出租人係被上訴人，有該契約附卷
    可稽（見原審卷(一)第十頁），此項改訂之契約據被上訴人主張係以自己名義為之
    ，且經證人即系爭房屋公同共有人之彭秀泉證稱及彭秀明具狀陳稱未經伊等其他
    共有人同意（見原審卷(一)第六二頁最後一行、一六二頁最後一行及原審卷(二)第二
    五頁），足見上訴人以自己名義為出租人，改訂書面租約之舉，已違反前揭民法
    第八百二十八條第二項之規定，對於其餘公同共有之繼承人不生效力。從而，兩
    造於八十三年所改訂之書面租約既對全體公同共有人不生效力，嗣後每年更新迄
    八十七年所簽訂之書面定期租約亦同。
  (二)上訴人抗辯其占有使用系爭房屋，源自其與彭阿業所訂之不定期租約，被上訴人
    雖不爭執上訴人與彭阿業承租系爭房屋之事實，惟主張上該租約係定期租約云云
    。按不動產之租賃契約，其期限逾一年者，應以字據訂立之，未以字據訂立者，
    視為不定期限之租賃，民法第四百二十二條定有明文。被上訴人與彭阿業生前所
    訂租約，未據兩造提出任何書面證明其性質是定期或不定期，迨八十三年間始由
    兩造另訂書面租約，在此之前之租賃關係，被上訴人即未能提出任何書面契約證
    明，且觀系爭租約存續達二十餘年，揆諸前揭法文，既無字據訂立，則該租約視
    為不定期限之租賃，至臻灼然。依民法第八百三十一條「本節規定，於所有權以
    外之財產權，由數人共有或公同共有者，準用之」之規定及前揭同法第八百二十
    八條第二項規定，上該被上訴人與彭阿業生前所簽訂之不定期租賃契約關係，當
    由被上訴人及其他繼承人所公同繼承，易言之，被上訴人與其他繼承人繼承為上
    開租賃關係之公同出租人，而上訴人則仍居其承租人之地位，要無疑義。
  (三)按出租人應以合於所約定使用、收益之租賃物，交付承租人，並應於租賃關係存
    續中保持其合於約定使用、收益之狀態，民法第四百二十三條定有明文。被上訴
    人基於其與彭阿業生前所訂不定期租賃契約，對於系爭房屋為使用、收益，乃前
    揭法定權利所保障，即其有合法之占用權源。雖上訴人對於主張其於八十七年與
    被上訴人簽訂書面定期租約係受被上訴人施詐所致乙節，未能提出證據證明，惟
    既因兩造於八十七年另訂書面租約對於其他公同共有人不生效力，則上訴人與被
    上訴人及其他公同共有人間所存續之不定期租約即無消滅之原因，從而，上訴人
    本於其既有之承租人地位繼續對系爭房屋為使用、收益等占用，自非無權占用，
    被上訴人主張依兩造所簽立之八十七年度一年期租約之租期屆滿，請求上訴人返
    還系爭房屋，要屬無據。
  (四)該不定期租約亦無因兩造於八十三年至八十七年間每年改訂之書面定期租約而致
    失效，是兩造之間無被上訴人所主張之另成立不定期租約及上訴人抗辯之另定新
    約之問題，併此敘明。
六關於被上訴人是否得主張依土地法第一百條第一項第一款規定收回系爭房屋重建或
  自住乙節，茲析述如下：
  被上訴人主張若其依租賃物返還請求權請求上訴人返還系爭房屋無理由，亦可因系
  爭租約已變更為不定期租約而主張依土地法第一百條第一項第一款規定，請求收回
  系爭房屋重建或自住云云。上訴人則以其承租系爭房屋之出租人係被上訴人與其餘
  公同共有人，被上訴人未經其餘公同共有人之同意，與上訴人另訂以被上訴人個人
  為出租人之書面定期契約，對其餘公同共有人不生效力，自無八十七年所訂租約已
  從定期租約變更為不定期租約可言等語置辯。按出租人非因左列情形之一，不得收
  回房屋：一、出租人收回自住或重建．．．．，土地法第一百條第一項第一款定有
  明文。兩造所簽訂之八十七年書面定期租約，既因未得其餘公同共有人之同意，而
  對其餘公同共有人不生效力，已如前述，遑論更無定期租約變更為不定期租約效果
  可言，從而，被上訴人主張八十七年兩造所訂書面租約已變更為不定期租約，依土
  地法第一百條第一項第一款規定，收回重建或自住乙節，尤屬無據。至若被上訴人
  依據其與其餘公同共有人為出租人之系爭不定期租約，主張依土地法第一百條第一
  項第一款規定，收回系爭房屋重建或自住乙節，則因系爭租賃關係之出租人係被上
  訴人與彭秀泉、彭秀明及其餘彭阿業之繼承人為公同共有人，揆諸前述民法第八百
  二十八條第二項之規定，應得全體共同出租人之同意始得為之，此項土地法第一百
  條第一項規定之收回權之行使亦不例外，茲被上訴人既未能提出其已經全體共同出
  租人同意行使此項權限之證據，自無主張此項請求權之餘地。
七按被上訴人未經其餘公同共有人之同意，私擅以自己名義與上訴人另訂書面租約，
  既對其餘公同共有人不生效力，則其無主張依據兩造八十七年所訂租約屆滿，請求
  返還系爭房屋之權限，且亦乏依據系爭租約及仍存續之不定期租約，主張依土地法
  第一百條第一項第一款收回重建或自住之請求權行使權源，且上訴人占有系爭房屋
  亦有正當權源，自無被上訴人主張之不當得利問題，從而，被上訴人主張依不當得
  利法律關係，請求上訴人給付損害金云云，亦屬無據，應予駁回。
八末按公同共有物之處分，及其他權利之行使，除法律或契約另有規定外，應得公同
  共有人全體之同意，民法第八百二十八條第二項規定甚明。雖同法第八百二十一條
  規定，各共有人對於第三人，得就共有物之全部，為本於所有權之請求，但回復共
  有物之請求，僅得為共有人全體之利益為之。然本條之規定，於公同共有不適用之
  （最高法院七十九年台上字第一七六六號判決參照）。上訴人與彭阿業所訂租賃契
  約之出租人係被上訴人與彭秀泉、彭秀明及其餘彭阿業之繼承人，已如前述，揆諸
  前揭判決意旨，被上訴人如以自己名義，主張本於該公同共有之租賃關係，單獨提
  起訴訟，顯屬當事人不適格；惟被上訴人提起本件訴訟，所主張者係兩造八十七年
  所另訂之書面租約為其基礎，雖其請求無理由，已如前述，惟當事人並無不適格，
  附此敘明。
九綜上所述，上訴人抗辯其與彭阿業就系爭房屋所訂定之不定期限租約既未經合法終
  止，且因被上訴人未取得其餘共同出租人同意，於八十三年及八十七年與上訴人另
  訂之書面定期租約對於全體共同出租人不生效力，又未經其餘全體共同出租人同意
  請求收回系爭房屋自住、重建亦屬無據，自屬可信。從而，被上訴人本於租賃物返
  還請求權、土地法第一百條第一項第一款收回請求權及不當得利請求權，請求上訴
  人返還系爭房屋及給付不當得利為無理由，不應准許。其假執行之聲請亦失所附麗
  ，應併予駁回。原審判決判命上訴人應遷讓系爭房屋返還被上訴人，並應給付被上
  訴人不當得利之損害，及為假執行之宣告，自有未洽。上訴意旨指摘原判決此部分
  不當，求予廢棄改判，為有理由，自應由本院予以廢棄改判，如主文第二項所示。
十兩造法律關係及事實已臻明確，本院經審酌兩造其餘攻擊、防禦方法及所提各項證
  據（被上訴人於八十八年一、二月間交付空白租約予上訴人，惟上訴人未簽訂；被
  上訴人於八十八年三月十八日出具予上訴人收據一紙，內載：「茲收到乙○○先生
  （即上訴人）於八十八年三月一日代為修理房屋屋頂之費用明細表壹份，今雙方同
  意以房租內五個月執扣，特書此據以資證明」等語；上訴人於八十八年七月二十九
  日，寄發支票欲支付租金，遭被上訴人退回，上訴人將之提存等），均與前開論斷
  結果無礙，爰不再一一論述，併此敘明。
據上論結，本件上訴為有理由，依民事訴訟法第四百五十條、七十八條判決如主文。
中      華      民      國    九十    年      六        月    十九      日
                                民事第十六庭
                                    審判長法  官  阮  富  枝
                                          法  官  王  聖  惠
                                          法  官  闕  銘  富
右正本係照原本作成。
不得上訴。
中      華      民      國    九十    年      六        月    二十一    日
                                          書記官  陶  美  玲


司法院資訊處製作；財團法人民間司法改革基金會備份。
